【裁判字號】    99,家上,83
【裁判日期】    990803
【裁判案由】    離婚等
【裁判全文】
臺灣高等法院民事判決                  99年度家上字第83號
上  訴  人  乙○○
訴訟代理人  林李達律師
            吳孟玲律師
被  上訴人  甲○○
訴訟代理人  張澤平律師
上列當事人間請求離婚等事件，上訴人對於中華民國99年2月9日
臺灣臺北地方法院98年度婚字第2號第一審判決提起上訴，本院
於99年7月20日言詞辯論終結，判決如下：
    主      文
上訴駁回。
第二審訴訟費用由上訴人負擔。
    事實及理由
一、被上訴人主張：兩造於民國（下同）77年5月11日結婚，育
    有長女丙○（○○年○○月○○日出生）及長子丁○○（○○年○○月○○日出生）。
    上訴人不務正業，曾因犯詐欺未遂、偽造文書
    等罪，經原法院以94年度訴字第1444號刑事判決判處有期徒
    刑1年10個月確定而入獄服刑，又於過去十餘年間外遇不斷
    。兩造結婚近20年均由被上訴人維持家計，上訴人縱偶有將
    薪水交給被上訴人，卻索取更多金錢花用，對家計未有任何
    貢獻。兩造分房迄今已逾10年，彼此沒有任何互動，已無法
    共同生活且無復合之可能，爰依民法第1052條第2項規定，
    請求判准兩造離婚，並准對於兩造所生未成年長子丁○○權
    利義務之行使及負擔由被上訴人任之，及上訴人應自本件判
    決確定翌日起至103年3月12日止，按月於每月1日前給付丁
    ○○之扶養費新台幣（下同）11,000元予被上訴人代為管理
    使用等語。原審就此部分為被上訴人一部勝訴、一部敗訴之
    判決，即准兩造離婚，及對於兩造所生未成年長子丁○○權
    利義務之行使及負擔由被上訴人任之，上訴人得於不違反丁
    ○○之意願、學業與日常生活作息範圍內，與丁○○會面交
    往，並應自判決確定翌日起至103年3月12日止，按月於每月
    15 日前給付丁○○之扶養費6,000元予被上訴人，如遲誤一
    期支付者，其後期間視為亦已到期。被上訴人就其敗訴部分
    未提起上訴，對於上訴人之上訴則聲明駁回上訴。（被上訴
    人在原審另請求上訴人賠償50萬元，並加付法定遲延利息，
    經原審就此部分為被上訴人敗訴之判決後，未據被上訴人聲
    明不服，爰就此部分之主張及陳述不予贅述，附此敘明。）
二、上訴人則以：自77年兩造結婚至長女丙○周歲前，皆由上訴
    人身兼兩份工作負擔家計，上訴人於81年2月間因腦血管阻
    塞，導致中度肢障，並領有身心障礙手冊，無法從事繁重工
    作，於81年6月間至氣功館復健，兼任管理文書工作，月薪2
    萬元，於87年間則至大陸頂新集團與旺旺集團工作，月薪8
    萬元，嗣於91年間創立○○公司，生產美式環保紙餐盒，
    並非不務正業及未負擔家計。又被上訴人所指上訴人之外遇
    對象均係上訴人之工作夥伴或朋友，均為正常往來，並未逾
    越分際。另上訴人於93年間因忙於設計開發，疏於管理公司
    ，致遭助理劉秀燕欺瞞而誤觸法網，被上訴人在上訴人入監
    服刑時尚來信鼓勵上訴人，並探監多次，足見兩造之婚姻並
    非難以維持等語，資為抗辯。原審為上訴人一部勝訴、一部
    敗訴之判決（詳如前述），上訴人不服，就其敗訴部分提起
    上訴，並聲明：(一)原判決關於不利於上訴人部分廢棄。(二)上
    開廢棄部分，被上訴人在第一審之訴駁回。
三、經查被上訴人主張兩造於77年5月11日結婚，現婚姻關係存
    續中，育有長女丙○（○○年○○月○○日出生）及長子丁○○（
    ○○年○○月○○日出生），兩造並已分房逾10年；又上訴人曾犯
    偽造文書罪，經原法院以94年度訴字第1444號刑事判決判處
    有期徒刑1年10月確定等情，有戶籍謄本及原法院94年度訴
    字第1444號刑事判決可稽（見原法院97年度家調字第971號
    卷第12至18頁），且為上訴人所不爭執（見同卷第37至39
    、65頁），均堪信為真實。
四、按有民法第1052條第1項各款以外之重大事由，難以維持婚
    姻者，夫妻之一方得請求離婚；但其事由應由夫妻之一方負
    責者，僅他方得請求離婚，同條第2項定有明文。依此規定
    意旨觀之，必構成離婚之重大事由，有可歸責於夫妻之一方
    ，始得由他方請求離婚。倘夫妻雙方就該事由均須負責時，
    應比較衡量雙方之有責程度，僅責任較輕之一方，得向責任
    較重之他方請求離婚，如雙方之有責程度相同時，則雙方均
    得請求離婚，以符公平。又按婚姻以夫妻終生之共同生活為
    目的，非有足以破壞共同生活之重大事由，難以維持婚姻者
    ，夫妻之一方不得依民法第1052條第2項規定請求離婚。是
    婚姻是否難以維持，應斟酌破壞夫妻共同生活之具體情事，
    是否客觀上達於動搖夫妻之共同生活，致夫妻已喪失維持婚
    姻之意欲以為斷。被上訴人主張兩造間之婚姻因可歸責於上
    訴人之重大事由，致無法維持等語；惟為上訴人所否認，並
    以前詞置辯。經查：
  (一)據證人丙○在原審到場證稱：「（我與）母親（同住）」，
    「（被告即上訴人）不常回來，被告都住工廠那邊，回來只
    是拿換洗衣物」，「在我印象中，被告常不在家，逢年過節
    也不在場，大部分只是原告（即被上訴人）陪伴我們」，「
    可能被告在外有女朋友（所以常不在家）」，「因被告交友
    不算廣，突然多一個女性朋友，要我們叫那個女性朋友叫阿
    姨。那是在載我們出去的車上，要我們叫那個人阿姨，因他
    們相處模式，以及無緣無故要我們叫她阿姨這樣」，「（從
    我懂事來，兩造感情）不好」，「被告常不在家，都是母親
    在照顧。被告都在外面」，「（兩造在家）無視對方」，「
    （被告）有（外遇）。我就見過兩、三個。如南京那個戊○
    ，還有彭玉照，還有另一個阿姨，我不清楚名字，但我知道
    她住台中，有兩個小孩」，「（我知道這些人是被告外遇的
    對象，是因為）如果是普通朋友，為何不能給原告認識？以
    及為何要帶我們去與之認識?」，「如果不是外遇，被告為
    何不能跟原告說明今天與何人在一起。戊○部分，我曾經很
    清楚看到被告與戊○在同一房間。那時我去大陸找被告，大
    約兩個月。雖然我沒看到兩人做什麼事情，但我聽到兩人吵
    架，那時我們全家曾一起去哈爾濱，而戊○問被告，那時戊
    ○墮胎而戊○希望被告陪同在身邊，為何要與我們全家去哈
    爾濱類似這樣的對話」，「（上述台中的阿姨）是（叫陳姿
    吟）」等語（見原審卷第34至36頁）。另證人丁○○亦證稱
    ：「（被告）很少回家」，「被告半夜回家，有時我半夜起
    床，聽到電視聲音，才知道被告有回來，早上起來，又看不
    到人，被告常在外面與人鬼混」，「（被告）是（與我們住
    在一起，只是很少回家」，「（被告與我們相處）不太好，
    以前偶爾還會說話，現在幾乎不說話」，「（兩造感情）不
    好」，「兩造以前常吵架，現在乾脆不講話，也沒同房睡，
    各睡各的房間」，「不講話應該是有一、二年了。從被告出
    獄之後，從我小時候，我五、六歲時，兩造就分房睡」，「
    我幼稚園的時候有去大陸玩，有看過被告在大陸外遇對象，
    還有一次我開被告房門，看到被告與大陸外遇的對象在同一
    張床上」，「（大陸外遇對象叫）戊○」等語（見原審卷第
    37至38頁）。依證人丙○及丁○○所為上開證詞，堪認上訴
    人確有外遇情事，致兩造感情不睦，而長期分房。上訴人雖
    質疑證人丙○及丁○○係受被上訴人影響而為不利於上訴人
    之證述，惟為被上訴人所否認。經查證人丙○及丁○○於98
    年7月24日在原審作證時，分別為19歲、15歲，雖均未成年
    ，然依其情形，已具有辨別是非能力，並能清楚表達自身見
    聞及感受，而證人丙○及丁○○尚與兩造共同居住，衡情亦
    無故意為不實陳述以偏袒被上訴人之可能與必要；且原審就
    證人丙○及丁○○係行隔別訊問，並於其為陳述時令兩造及
    訴訟代理人暫時退庭（見原審卷第33頁），尤難認證人丙○
    及丁○○為上開證述時有受被上訴人影響之情事。
  (二)上訴人雖抗辯被上訴人所指稱上訴人之外遇對象，均係上訴
    人之工作夥伴或朋友，與上訴人間為正常交往，並未逾越朋
    友分際，外遇之事乃被上訴人個人憑空想像等語。惟查依被
    上訴人提出上訴人與訴外人戊○於91年3月26日拍攝之照片
    所示（見原法院97年度家調字第971號卷第18頁後），上訴
    人與戊○二人狀似親密，復依證人丙○及丁○○之上開證詞
    ，難認上訴人與戊○僅係工作夥伴或普通朋友之關係。另依
    被上訴人所提上訴人不否認其為真正之書函內載：「Dear小
    萍：我不能給您任何承諾，但如果您相信我會照顧您一生，
    且會光明正大入我家門，不再乎天長地久，只希望曾經擁有
    ！Love you乙○○于1997.5.31.01:50」（見本院卷第58頁
    ），核其內容，實難認上訴人與「小萍」僅係普通朋友間之
    正常交往。被上訴人又主張上訴人近一、二年來，曾攜帶其
    他女人之衣服回家中清洗，疑與其他女子有不正常關係等語
    ，亦提出97年12月21日拍攝之照片為證（見本院卷第59、60
    頁），上訴人雖抗辯其係將員工之工作服帶回家清洗等語，
    惟查上訴人固從事餐盒相關事業，然依社會通常觀念，雇主
    並無為員工清洗工作服之必要，上訴人所辯顯與常情有違，
    難信為真實。綜合上開事證，被上訴人主張上訴人長期與不
    同女子有不正常交往情事，堪信為真實。
  (三)上訴人雖又抗辯其於95年間入監服刑期間，被上訴人經常來
    信鼓勵上訴人，並多次探監，足見兩造關係深厚，非無繼續
    維持婚姻之可能等語，並提出被上訴人之書信為證（見本院
    卷第45至47頁）。惟查依上開書信所載內容，被上訴人於上
    訴人服刑期間，確有鼓勵上訴人改過向善，然倘上訴人確有
    悔意而欲求兩造婚姻之圓滿，理當於服刑期滿回家後，致力
    與被上訴人修補婚姻破綻，然依證人丙○及丁○○所證情節
    ，上訴人不僅甚少回家，且與被上訴人長期分房，致兩造少
    有互動，甚而形同陌路，依其情形，實難認兩造之婚姻得以
    繼續維持。
  (四)按夫妻婚姻生活乃係建立在互敬、互信、互愛、互諒之基礎
    上，惟上訴人於兩造婚姻關係存續中，陸續與不同女子有不
    正常交往行為，致兩造長期分房迄今，並形同陌路，已嚴重
    破壞夫妻間應有之忠誠義務，並使兩造間喪失信任基礎，造
    成夫妻間互愛、互敬、互諒之情感蕩然無存，依其情節，堪
    認兩造之婚姻已發生破綻致難以維持，且此係因可歸責於上
    訴人之事由所致，依前揭說明，被上訴人據以請求離婚，自
    屬有據，應予准許。又本件被上訴人並未依據民法第1052條
    第1項第2款及第10款之離婚事由請求離婚，自無同法第1053
    、第1054條規定之適用，是上訴人執此抗辯被上訴人本件請
    求為無理由云云，自無足取。
五、就對於兩造所生未成年長子丁○○權利義務之行使及負擔部
    分：
  (一)按夫妻離婚者，對於未成年子女權利義務之行使或負擔，依
    協議由一方或雙方共同任之，未為協議或協議不成者，法院
    得依夫妻之一方、主管機關、社會福利機關或其他利害關係
    人之請求或依職權酌定之；又法院為前條裁判時，應依子女
    之最佳利益，審酌一切情狀，參考社工人員之訪視報告，尤
    應注意下列事項：(1)子女之年齡、性別、人數及健康情形。
    (2)子女之意願及人格發展之需要。(3)父母之年齡、職業、品
    行、健康情形、經濟能力及生活狀況。(4)父母保護教養子女
    之意願及態度。(5)父母子女間或未成年子女與其他共同生活
    之人間之感情狀況，民法第1055條第1項及第1055條之1分別
    定有明文。
  (二)查兩造所生長子丁○○係○○年○○月○○日出生，尚未成年，經
    原審囑託財團法人台灣兒童暨家庭扶助基金會台北市南區分
    事務所進行訪視結果，其評估內容及建議為：1.就親子關係
    方面：丁○○會談中表示上訴人過往在家中的時間不多，互
    動亦不多，因此雖然上訴人在被上訴人出國工作時會負責照
    顧丁○○的生活，亦致力維持與丙○、丁○○間的親子關係
    與互動，但以會談時與丁○○的互動及丁○○的言談而言，
    在現階段的親子關係上，被上訴人較佔有優勢。2.就支持系
    統及環境關係方面：(1)支持系統：上訴人親友們皆居住在台
    北縣市，上訴人二姊提供了上訴人許多的生活協助與支持，
    而被上訴人親友們雖然都居住在桃園，但被上訴人大姐常來
    被上訴人家中探視被上訴人與丁○○，亦提供了被上訴人在
    情感上的支持及生活上的直接協助，故雙方在支持系統上都
    有著合格的表現。(2)環境關係：上訴人與被上訴人目前同住
    ，該住處為被上訴人名下的公寓建築，空間寬敞，佈置舒適
    ，生活機能上亦能滿足丙○及丁○○所需。3.就親職能力及
    照顧計畫之可行性方面：會談中上訴人對於目前丁○○生活
    的情況及需求了解詳細，被上訴人出國工作時也會負責照顧
    丁○○的生活起居，展現了合格的親職能力；照顧計畫方面
    ，上訴人工作時間彈性，可以親自滿足丁○○所需，而上訴
    人二姊亦可提供上訴人照顧丙○及丁○○的直接協助，故在
    丙○及丁○○的照顧計畫上，上訴人執行上不會有所困難。
    被上訴人為丙○及丁○○長久以來的主要照顧者，會談時被
    上訴人對於丙○及丁○○過往及目前的生活、需求描述詳細
    ，展現了理想的親職能力，目前丙○及丁○○年紀已長，已
    有生活自理的能力，故未來被上訴人僅需讓丙○及丁○○維
    持目前的生活模式即可，執行上同樣沒有問題。被上訴人與
    丁○○親子關係佳，各方面都有理想的表現，而上訴人雖致
    力與丁○○的親子互動維持正常，以現階段而言，上訴人與
    丁○○間之親子關係仍不如被上訴人理想，此有財團法人台
    灣兒童暨家庭扶助基金會台北市南區分事務所97年12月26日
    台童北家扶監字第970544號函所檢附之監護權案件訪視調查
    報告書可稽（見原審卷第9至16頁）。又丁○○自出生後即
    多由被上訴人照顧，且丁○○亦於原審及接受訪視時表示希
    望由被上訴人監護（見原審卷第15、40頁），爰斟酌兩造之
    經濟狀況、教養條件、對子女之監護意願，復經參酌上開訪
    視報告內容，及丁○○之意願，認對於丁○○之權利義務之
    行使及負擔由被上訴人任之，較符合丁○○之最佳利益。
  (三)按法院得依請求或依職權，為未行使或負擔權利義務之一方
    酌定其與未成年子女會面交往之方式及期間，民法第1055條
    第5項前段定有明文。本院雖認對於丁○○之權利義務之行
    使及負擔宜由被上訴人任之，但為使丁○○能獲得父母之關
    愛，以發展正常人格，並保障上訴人對於子女之探視權益，
    爰斟酌丁○○之年齡、生活狀況及對於父親探視之需求程度
    等情狀，認原審酌定上訴人得於不違反丁○○之意願、學業
    與日常生活作息範圍內，與丁○○會面交往，尚屬妥適。至
    於兩造依實際情形與子女之狀況、需要，自行協議調整上訴
    人與丁○○之會面交往方式，亦為法之所許，不待明定，併
    此敘明。
  (四)關於丁○○之扶養費部分：
  1.按離婚之訴，當事人得於第一審或第二審言詞辯論終結前，
    附帶請求法院於認原告之訴為有理由時，並定對於未成年子
    女權利義務行使負擔之內容及方法，民事訴訟法第572條之1
    第1項定有明文。又依非訟事件法第127條第1項及第2項規定
    ，法院依民法第1055條之規定，為酌定、改定或變更時，得
    命交付子女、未行使或負擔權利義務之一方與未成年子女會
    面交往之方式與期間、給付扶養費、交付身分證明文件或其
    他財物，或命為相當之處分，並得訂定必要事項；前項扶養
    費之給付，法院得依聲請或依職權，命為一次給付或分期給
    付，分期給付遲誤一期履行者，其後之期間視為亦已到期。
    則依上開規定，於法院認離婚請求為有理由時，得許當事人
    附帶請求酌定對於未成年子女權利義務之行使及負擔之內容
    及方法，而此項內容及方法，係包括子女扶養費之負擔在內
    。
  2.又按父母對於未成年子女，有保護及教養之權利義務；扶養
    之程度，應按受扶養權利者之需要，與負扶養義務者之經濟
    能力及身分定之；負扶養義務者有數人，而其親等同一時，
    應各依其經濟能力，分擔義務；父母對於未成年子女之扶養
    義務，不因結婚經撤銷或離婚而受影響，民法第1084條第2
    項、第1115條第3項、第1116條之2及第1119條分別定有明文
    。被上訴人主張依行政院主計處公告之97年度台北市平均每
    人每月消費支出為24,357元，此為上訴人所不爭執；又查被
    上訴人為蒙塔娜國際有限公司之負責人，每月收入約有十餘
    萬元，名下有房屋3幢、土地5筆、2筆投資，財產總額約1,
    100萬元；上訴人從事紙餐盒製造業，經營○○環保科技
    有限公司，每月收入不定，名下有汽車2輛及350萬元之投資
    1筆，此有公司登記資料查詢、稅務電子閘門財產所得調件
    明細表及產品介紹單可稽（見原法院97年度家調字第971號
    卷第19頁、原審卷第42至48、75頁），且為兩造所不爭執。
    爰審酌兩造之經濟能力、上開平均消費水準及丁○○生活、
    教育之需求等情狀，認由上訴人負擔丁○○每月所需之扶養
    費以6,000元為適當。是被上訴人請求上訴人自本件關於子
    女監護裁判確定時起至丁○○成年前1日即103年3月12日止
    ，按月於每月15日給付丁○○6,000元，並由被上訴人代為
    受領，應屬可取。又為確保丁○○此項請求扶養之權利，併
    依非訟事件法第127條第2項規定，諭知如上訴人遲誤一期履
    行時，其後之期間視為亦已到期。
六、綜上所述，被上訴人請求判准兩造離婚，並酌定對於兩造所
    生未成年長子丁○○權利義務之行使及負擔由被上訴人任之
    ，及請求上訴人給付丁○○之扶養費，為有理由，應予准許
    。從而，原審就此部分所為上訴人敗訴之判決，核無違誤，
    上訴意旨指摘原判決此部分為不當，求予廢棄改判，為無理
    由，應予駁回。
七、至兩造其餘之攻擊或防禦方法及未經援用之證據，經本院斟
    酌後，認為均不足以影響本判決之結果，自無逐一詳予論駁
    之必要，併此敘明。
八、據上論結，本件上訴為無理由，依民事訴訟法第449條第1項
    、第78條，判決如主文。
中    華    民    國    99    年    8    月    3    日
                    民事第四庭
                        審判長法  官  張劍男
                              法  官  陳靜芬
                              法  官  彭昭芬
正本係照原本作成。
如不服本判決，應於收受送達後20日內向本院提出上訴書狀，其
未表明上訴理由者，應於提出上訴後20日內向本院補提理由書狀
（均須按他造當事人之人數附繕本）上訴時應提出委任律師或具
有律師資格之人之委任狀；委任有律師資格者，另應附具律師資
格證書及釋明委任人與受任人有民事訴訟法第466條之1第1項但
書或第2項（詳附註）所定關係之釋明文書影本。如委任律師提
起上訴者，應一併繳納上訴審裁判費。
中    華    民    國    99    年    8     月    4     日
                              書記官  丁華平
附註：
民事訴訟法第466條之1（第1項、第2項）：
對於第二審判決上訴，上訴人應委任律師為訴訟代理人。但上訴
人或其他法定代理人具有律師資格者，不在此限。
上訴人之配偶、人、中央或地方機關時，其所屬專任人員具有律
師資格並經法院認為適當者，亦得為第三審訴訟代理人。三親等
內之血親、二親等內之姻親，或上訴人為法


司法院資訊處製作；財團法人民間司法改革基金會備份。
